ACORDAO-COMPLETO-2354027

ACÓRDÃO 11479/2019 ATA 36/2019 - PRIMEIRA CÂMARA

VISTOS, relatados e discutidos estes autos de tomada de contas especial instaurada pelo Ministério do Turismo contra Geraldo dos Reis Neves, Prefeito do Município de Ipaba/MG de 2009 a 2012, em razão da não comprovação da regular aplicação dos recursos repassados por meio do Convênio 734955/2010,
ACORDAM os Ministros do Tribunal de Contas da União, reunidos em sessão da Primeira Câmara, diante das razões expostas pelo relator, em:
9.1. rejeitar as alegações de defesa de Geraldo dos Reis Neves;
9.2. julgar irregulares as contas de Geraldo dos Reis Neves, com fundamento nos arts. 1º, inciso I, 16, III, "c", 19 e 23, III, da Lei 8.443/1992 c/c os arts. 1º, inciso I, 209, inciso III, e 210 do Regimento Interno, e condená-lo ao pagamento ao pagamento do débito de R$ 65.000,00 (sessenta e cinco mil reais) com a fixação do prazo de quinze dias, a contar da notificação, para que comprove, perante o Tribunal  (art. 214, inciso III, alínea "a", do Regimento Interno do TCU) ,  o recolhimento da dívida ao Tesouro Nacional,  atualizada monetariamente e acrescida dos juros de mora, calculados a partir de 01/07/2010, até a data do recolhimento, na forma prevista na legislação em vigor;
9.3. aplicar a Geraldo dos Reis Neves a multa prevista no artigo 57 da Lei 8.443/1992, no valor de R$ 100.000,00 (cem mil reais) , fixando-lhe o prazo de 15 (quinze) dias, a contar da notificação, para que comprove, perante o Tribunal (art. 214, inciso III, alínea "a", do Regimento Interno) , o recolhimento da dívida ao Tesouro Nacional, atualizada monetariamente desde a data do presente acórdão até a do efetivo recolhimento, se for paga após o vencimento, na forma da legislação em vigor;
9.4. autorizar a cobrança judicial da dívida, caso não atendidas as notificações, nos termos do art. 28, II, da Lei 8.443/1992, c/c o art. 219, inciso II, do Regimento Interno do TCU;
9.5. encaminhar cópia desta deliberação ao Ministério do Turismo e ao Procurador-Chefe da Procuradoria da República no Estado de Minas Gerais, nos termos do art. 16, § 3º, da Lei 8.443/1992 c/c o art. 209, § 7º, do Regimento Interno do TCU, para adoção das medidas que entenderem cabíveis.

Tomada de contas especial instaurada em razão da não comprovação da regular aplicação dos recursos repassados por meio do Convênio 734955/2010.

Primeira Câmara

Município de Ipaba - MG.

3. Interessados/Responsáveis:
3.1. Interessado: Ministério do Turismo (vinculador) (05.457.283/0001-19)
3.2. Responsável: Geraldo dos Reis Neves (XXX.840.866-XX).

13.1. Ministros presentes: Bruno Dantas (na Presidência), Walton Alencar Rodrigues (Relator) e Vital do Rêgo.
13.2. Ministro-Substituto convocado: Augusto Sherman Cavalcanti.
13.3. Ministro-Substituto presente: Weder de Oliveira.

ACORDAO-COMPLETO-2409225

Acórdão 7100/2020 - Primeira Câmara

WALTON ALENCAR RODRIGUES

Trata-se de Tomada de Contas Especial instaurada pelo Ministério do Turismo contra Geraldo dos Reis Neves, Prefeito do Município de Ipaba/MG de 2009 a 2012, em razão da não comprovação da regular aplicação dos recursos repassados por meio do Convênio 734955/2010, cujo objeto era a realização da "1ª Festa da Amizade e Cultura", entre os dias 21 e 23/5/2010 (peça 28, p. 31-49) .
Transcrevo a seguir a instrução da Auditora (peça 47) , que contou com a anuência do corpo diretivo da unidade técnica (peças 48 e 49) :
"2.	Os recursos previstos para consecução do objeto foram orçados em R$ 100.000,00, sendo R$ 85.000,00 à conta do contratante e R$ 15.000,00 a título de contrapartida. De acordo com a cláusula décima segunda, o prazo para prestação de contas seria de até 30 (trinta) dias após o término da vigência do convênio ou do último pagamento efetuado, caso este ocorresse em data anterior ao término da vigência.
3.	Para a execução do objeto, foi repassado à conta corrente vinculada ao convênio o montante de R$ 85.000,00, mediante a 2010OB801100, no valor de R$ 85.000,00 (peça 1, p. 87) .
4.	A prestação de contas final dos recursos transferidos foi encaminhada por meio do Ofício 159/2010 (peça 1, p. 89) . A Nota Técnica de Análise 0275/2012 (peça 1, p. 91-99) detectou a ausência de documentos imprescindíveis para a emissão de parecer técnico conclusivo a respeito do cumprimento do objeto do convênio, sugerindo diligenciamento ao convenente para solução das pendências.
5.	A Prefeitura Municipal de Ipaba/MG encaminhou os esclarecimentos à peça 1, p. 113-115, os quais, examinados pela Nota Técnica de Reanálise 0707/2012 (peça 1, p. 117-123) , não lograram sanear as irregularidades apontadas.
6.	Em nova Nota Técnica de Reanálise 0140/2013 (peça 1, p. 153-157) registrou-se que fora impetrada Ação por Improbidade Administrativa contra o Sr. Geraldo dos Reis Neves, constando a afirmação que os valores repassados não foram usados na realização da 1ª Festa da Amizade e Cultura, que sequer teria sido realizada, e consigna que não foram atendidos os requisitos de elegibilidade do convênio, reprovando a sua execução física.
7.	Já a Nota Técnica de Análise 0062/2013 (peça 1, p. 161-165) informa que foi devolvida a importância de R$ 4.830,74 (v. GRU à peça 1, p. 167) referente a saldo não utilizado mais os rendimentos de aplicação financeira.
8.	Por meio do Ofício 394/2013/CGCV/DGI/SE/MTur (peça 1, p. 169-171) e do Ofício 396/2013/CGCV/DGI/SE/MTur (peça 1, p. 173-175) o ex-gestor foi notificado de que a execução física do objeto fora reprovada, devendo o débito apurado ser ressarcido ao Erário.
9.	Constam ainda dos autos o Relatório do Tomador de Contas (peça 1, p. 189-195) , Relatório de Auditoria (peça 1, p. 211-213) , Certificado de Auditoria (peça 1, p. 214) , Parecer do Dirigente do Órgão de Controle Interno (peça 1, p. 215) e Pronunciamento Ministerial (peça 1, p. 221) , certificando a irregularidade das contas.
Instrução preliminar
10.	Após autuado o processo no âmbito do Tribunal de Contas da União, a instrução de peça 3, verificou que o processo não precisava ser saneado, pois já havia os pressupostos necessários para realizar a citação do responsável. A proposta foi anuída pelo corpo dirigente da Secex-BA, nos termos dos pronunciamentos de peças 4 e 5.
11.	Em cumprimento ao Despacho do Secretário (peça 5) , foi promovida a citação do Sr. Geraldo dos Reis Neves mediante o Ofício 0665/2016-TCU/SECEX-BA, (peça 7) , datado de 21/3/2016. 
12.	O responsável tomou ciência do ofício que lhe foi remetido, conforme documento constante da peça 8, tendo apresentado, intempestivamente, suas alegações de defesa, conforme documentação integrante da peça 15.
13.	Apresentadas as alegações de defesa pelo responsável (peça 15) , a Secex/BA, em instrução à peça 17, propôs acolher os argumentos e julgar regulares com ressalvas as contas de Geraldo dos Reis Neves. No entendimento exposto, considerou que, quanto ao aspecto físico, o responsável, ao ser citado, teria apresentado documentos que comprovariam a realização do evento. No que tange à execução financeira, teria havido uma aprovação tácita pelo concedente, considerando a falta de menção, no Relatório da TCE, de quaisquer irregularidades sob esse aspecto, conduzindo ao entendimento de que a execução financeira do convênio se encontrava sanada.
14.	O MP/TCU discordou da unidade técnica e, ante a insuficiência dos elementos fornecidos pelo responsável para comprovar a efetiva realização do objeto do convênio e de elementos que demonstrassem a boa-fé objetiva do responsável, e considerando ainda a sentença proferida no âmbito da Ação Civil de Improbidade Administrativa, processo nº 0000220- 80.2013.4.01.3814, movida pelo Município de Ipaba/MG contra o ex-prefeito, sugeriu julgar irregulares as contas de Geraldo dos Reis Neves, condenando-o em débito e multa (peça 20) .
Despacho do Ministro Relator
15.	Por sua vez, o Exmo. Sr. Ministro-Relator, em Despacho à peça 21, ponderou que não constavam nos autos elementos suficientes para a avalição de mérito da TCE, pois a documentação apresentada na prestação de contas e os demais elementos essenciais para a avaliação da regular aplicação dos recursos e do nexo de causalidade entre o montante repassado e o objeto eventualmente executado, não teriam sido juntados pelo tomador de contas. 
16.	Deste modo, determinou o retorno dos autos a esta Secex/BA para que, em diligência ao concedente, obtivesse e examinasse a documentação integral da prestação de contas e os documentos complementares acerca da execução física e financeira do objeto do convênio, eventualmente apresentados, acrescendo-se à relação jurídica a responsabilidade dos beneficiários dos pagamentos efetuados, caso se concluísse total ou parcialmente pelas irregularidades das despesas; procedendo novas citações e/ou audiências. 
17.	Determinou ainda que fosse diligenciada a 2ª Vara Federal da Subseção Judiciária de Ipatinga/MG para que informasse acerca do andamento da Ação Civil de Improbidade Administrativa (processo nº 0000220-80.2013.4.01.3814) mencionada à peça 1, p. 149, movida pelo Município de Ipaba/MG contra o ex-prefeito Geraldo dos Reis Neves.
Medidas adotadas pela Secex-BA
18.	Diante da determinação exarada pelo Relator, a Secex-BA expediu os ofícios de diligências à Justiça federal/Seção Judiciária de Minas Gerais (peça 22) e ao Ministério do Turismo (peça 23) . Os órgãos demandados apresentaram as informações às peças 26 e 27 (Justiça Federal) e 28 e 31 (Ministério do Turismo) :
	[......]
Informa que a sentença de mérito (peça 27) foi proferida em 18/08/2016, julgando procedente o pedido formulado pelo autor para condenar o réu nos termos do art. 12, III, da Lei n. 8.429/92, aplicando ainda as seguintes penalidades:
a) a perda da função pública, acaso ainda em seu exercício;
b) suspensão dos direitos políticos pelo prazo de 5 (cinco) anos;
c) proibição de contratar com o Poder Público, receber benefícios ou incentivos fiscais, direta ou indiretamente, ainda que por intermédio de pessoa jurídica da qual seja sócio majoritário pelo prazo de 3 (três) anos;
d) pagamento de multa civil correspondente a 5 (cinco) vezes o valor da última remuneração no cargo de prefeito do Município de Ipaba/MG;
e) indenização ao Município de Ipaba/MG pelos danos causados no valor de R$ 80.365,39 - devidamente atualizado -, quantia referente às despesas ordenadas sem a devida comprovação, no ano de 2010 relativas ao Projeto "1ª Festa da Amizade e Cultura".
Informa ainda que atualmente os autos se encontram no prazo para a parte autora apresentar as contrarrazões ao recurso de apelação interposto pela parte ré.
11.2. Ministério do Turismo (peças 28 e 31) 
Encaminhou a Prestação de Contas (peça 28, p. 69 - 123) contendo: "Relatório de Cumprimento do Objeto" (p. 70) ; "Relatório de Execução Físico-Financeira" (p. 71) ; "Relação de Pagamentos Efetuados" (p. 72) ; "Relação de Bens Adquiridos" (p. 73) ; "Conciliação Bancária" (p. 74) ; "Relação de Execução da Receita e Despesa" (p. 75) ; extratos bancários da conta corrente nº 9.925-2 relativa ao Convênio n° 734955/2010 (p. 79 - 81) ; extratos bancários conta aplicação (p. 83 - 85) ; comprovante de devolução de saldo não utilizado (p. 87 - 88) ; comprovantes de despesas realizadas (p. 90 - 107) ; "Declaração de Execução" do objeto (p. 109) ; cópias de fotos, vídeos, imagens, jornais (p. 111 - 115) ; " Declaração de Autoridade Local Atestando a Realização do Evento", emitida pela Polícia Militar de Minas Gerais (p. 123 ) e outros elementos de menor relevância.
Foram enviados ainda os seguintes processos licitatórios: Pregão 012/2010 (peça 28, p. 144 - 209) ; Licitação nº 039/2010 - Inexigibilidade nº 003/2010 para contratação de show artístico (peça 28, p. 210 - 260) ; Licitação nº 038/2010 - Inexigibilidade nº 002/2010 para contratação de show artístico (peça 28, p. 264 - 312) ; e Licitação nº 037/2010 - Inexigibilidade nº 001/2010 para contratação de show artístico (peça 28, p. 213 - 363) .
12.	Na ação de ressarcimento ao erário por improbidade administrativa interposta pelo Município contra o Sr. Geraldo dos Reis Neves, lhe foi imputado erroneamente a "ausência de prestação de contas, de verba federal" (peça 31, p. 404) quando se sabe que a prestação de contas foi apresentada, porém não aprovada pelo MTur. 
13.	Referida ação também menciona que a festa não teria sequer sido realizada e que os valores recebidos não foram usados para a realização da Festa da Amizade e Cultura, salientando que R$ 65.000,00 teriam sido gastos sem licitação (peça 31, p. 405) .  Essa afirmação contida na Ação de Ressarcimento de que a festa não teria ocorrido foi utilizada na Nota Técnica de Reanálise nº 140/2013 (peça 28, p. 415 - 417) como argumento para atestar a não comprovação da realização do evento (peça 28, p. 416) . Ocorre que todas as inexigibilidades tiveram como objeto a contratação de shows artísticos, e todos os processos licitatórios foram corretamente elaborados (peça 28, p. 144 - 363) .
Segunda instrução
19.	As informações apresentadas foram analisadas na instrução à peça 32, sendo proposto o acolhimento das alegações de defesa apresentadas pelo Sr. Geraldo dos Reis Neves, uma vez que, na opinião externada pela unidade técnica, suas alegações teriam sido suficientes para sanar as irregularidades a ele atribuídas.
20.	Por sua vez, o Ministério Público junto ao TCU, dissentindo do posicionamento da unidade instrutora, considerou que permanecia a situação de ausência de comprovação da efetiva consecução do objeto do convênio, concluindo pela irregularidade das contas, sendo o dano ao erário correspondente à totalidade dos valores concedidos (peça 35) .
Novo Despacho do Relator
21.	Em Despacho à peça 37, o Exmo. Sr. Ministro-Relator verificou que os valores efetivamente pagos aos artistas não estariam demonstrados, haja vista a contratação ter sido por inexigibilidade de licitação e por intermédio da empresa Little Foot Promoções Eventos e Lazer Ltda.
22.	Foram efetuados os seguintes pagamentos à referida empresa:
	Empresa contratada
	Despesa
	Valor (R$) 

	Little Foot Promoções Eventos e Lazer Ltda.
	Banda Ataíde e Alexandre
	45.000,00 

	Little Foot Promoções Eventos e Lazer Ltda.
	Banda Relber & Allan
	15.000,00 

	Little Foot Promoções Eventos e Lazer Ltda.
	Banda Axé mais
	5.000,00 

	Total
	65.000,00 

23.	Além disso, considerou que a citação do responsável fora realizada de forma genérica, apenas pela "não comprovação da boa e regular aplicação dos recursos federais recebidos, em face de irregularidades na execução física do objeto do Convênio n° 734955/2010", o que não contribuiu para que o responsável antevisse as irregularidades a ele imputadas (peça 7) . 
24.	Assim, determinou nova citação de Geraldo dos Reis Neves, para que, em sede de alegações de defesa, comprovasse os valores efetivamente pagos aos artistas contratados no âmbito do Convênio 734955/2010.
EXAME TÉCNICO
25.	Em cumprimento ao Despacho do Ministro-Relator (peça 37) , foi promovida a citação do Sr. Geraldo dos Reis Neves, mediante o Ofício 1220/2018-TCU/SECEX-BA (peça 40) , datado de 28/5/2018.
26.	O Sr. Geraldo dos Reis Neves tomou ciência do ofício que lhe foi remetido, conforme documento constante da peça 43, tendo apresentado, tempestivamente suas alegações de defesa/razões de justificativa, conforme documentação integrante das peças 41 e 42. 
27.	O responsável foi ouvido em decorrência da não comprovação da boa e regular aplicação dos recursos federais recebidos por meio do Convênio n° 734955/2010, firmado entre o município de Ipaba/MG e o Ministério do Turismo em razão da falta de comprovação de que os recursos repassados foram destinados aos artistas ou a seus empresários exclusivos, a título de cachê.
28.	Em resposta, limitou-se a afirmar que "Se existe uma classe que não sobe aos palcos sem ter sido pago integralmente os valores são os artistas, assim há a total presunção de que os valores foram pagos, pois os shows foram realizados". Afirma que consta nos autos não só a declaração da PMMG informando que os shows foram realizados, como também DVD's, imagens dos shows, notas de empenho e comprovantes dos pagamentos realizados.
29.	Aduz ainda que os shows foram contratados através de empresário exclusivo, conforme atestado aos autos, e que exigir comprovantes de pagamento, quase uma década depois de realizado o evento, configura prova impossível. 
30.	Anexa cartaz da festa realizada (peça 42) e requer como produção de prova a intimação dos artistas referidos, a fim de que comprovem os pagamentos recebidos, ao tempo em que reitera a defesa anteriormente apresentada.
Análise das alegações de defesa
31.	No despacho à peça 37, afirma o Exmo. Sr. Ministro-Relator que "à luz das informações constantes dos autos e em juízo de cognição sumária, verifico que os valores efetivamente pagos aos artistas não estão demonstrados, haja vista a contratação ter sido por inexigibilidade de licitação e por intermédio da empresa Little Foot Promoções Eventos e Lazer Ltda."
32	Há que se considerar, portanto, que a referida comprovação é fundamental a fim de se comprovar a boa e regular aplicação dos recursos. 
33.	No entanto, efetuada a citação do responsável (peça 40) , suas alegações de defesa se revelaram mera repetição das alegações anteriores, não trazendo nenhum fato novo ou documentação apta a comprovar a efetiva transferência dos recursos aos artistas contratados ou a seus empresários exclusivos.
34. 	Quanto ao pedido do responsável de intimação dos artistas contratados, a fim de que comprovem os pagamentos recebidos, cabe ressaltar que o ônus da prova deve recair sobre o gestor e não sobre o TCU, devendo o gestor fornecer todas as provas da regular aplicação dos recursos sob sua responsabilidade, em conformidade com os normativos vigentes e reiterada jurisprudência do TCU. 
35.	Por força do que dispõe o art. 70, parágrafo único, da Constituição Federal, bem assim o art. 93 do Decreto-Lei 200/1967 c/c o art. 66 do Decreto 93.872/1986, resta claro que tal comprovação compete exclusivamente ao gestor dos recursos.  
36.	Tal entendimento está consolidado nesta Corte de Contas, conforme se verifica nos Acórdão 1577/2014-TCU-Segunda Câmara, rel. André de Carvalho; 6.716/2015-TCU-1ª Câmara, rel. Augusto Sherman; 9.254/2015-TCU-2ª Câmara, rel. Ana Arraes; 9.820/2015-TCU-2ª Câmara, rel.  Raimundo Carreiro; e 659/2016-TCU-2a Câmara, rel. Marcos Bemquerer. 
37.	Portanto, considerando a ausência de demonstração de que os recursos foram efetivamente empregados no objeto avençado, impõe-se rejeitar as alegações de defesa produzidas pelo Sr. Geraldo dos Reis Neves.
CONCLUSÃO
38.	Em face da análise promovida nesta instrução, propõe-se rejeitar as alegações de defesa apresentadas pelo Sr. Geraldo dos Reis Neves, uma vez que não foram suficientes para sanear as irregularidades a ele atribuídas. 
39.	Os argumentos de defesa tampouco lograram afastar o débito imputado ao responsável. Ademais, inexistem nos autos elementos que demonstrem sua boa-fé ou a ocorrência de outros excludentes de culpabilidade. Desse modo, suas contas devem, desde logo, ser julgadas irregulares, nos termos do art. 202, § 6º, do Regimento Interno/TCU, procedendo-se à sua condenação em débito e à aplicação da multa prevista no art. 57 da Lei 8.443/1992. 
40.	O valor atualizado do débito, sem a incidência de juros de mora é de R$ 106.944,50 (peça 46) , enquanto o valor da dívida atualizada com juros de mora é de R$ 133.643,95 (peça 45) .
PROPOSTA DE ENCAMINHAMENTO
41.	Diante do exposto, submetemos os autos à consideração superior, propondo ao Tribunal:
a) com fundamento nos arts. 1º, inciso I, 16, inciso III, alínea "c", da Lei 8.443/1992 c/c os arts. 19 e 23, inciso III, da mesma Lei, e com arts. 1º, inciso I, 209, inciso III, 210 e 214, inciso III, do Regimento Interno, que sejam julgadas irregulares as contas do Sr. Geraldo dos Reis Neves (CPF: XXX.840.866-XX) , ex-prefeito municipal de Ipaba/MG, e condená-lo ao pagamento da quantia a seguir especificada, com a fixação do prazo de quinze dias, a contar da notificação, para comprovar, perante o Tribunal (art. 214, inciso III, alínea "a", do Regimento Interno) , o recolhimento da dívida aos cofres do Tesouro Nacional, atualizada monetariamente e acrescida dos juros de mora, calculados a partir da data discriminada, até a data do recolhimento, na forma prevista na legislação em vigor, abatendo-se, na oportunidade, o valor já ressarcido.
	VALOR ORIGINAL (R$) 
	DATA DA OCORRÊNCIA

	65.000,00
	01/07/2010

Valor atualizado até 12/2/2019: R$106.944,50
b) aplicar ao Sr. Geraldo dos Reis Neves (CPF: XXX.840.866-XX, individualmente, a multa prevista no art. 57 da Lei 8.443/1992 c/c o art. 267 do Regimento Interno, com a fixação do prazo de quinze dias, a contar da notificação, para comprovar, perante o Tribunal (art. 214, inciso III, alínea "a", do Regimento Interno) , o recolhimento da dívida aos cofres do Tesouro Nacional, atualizada monetariamente desde a data do acórdão até a do efetivo recolhimento, se for paga após o vencimento, na forma da legislação em vigor;
c) autorizar, desde logo, nos termos do art. 28, inciso II, da Lei 8.443/1992, a cobrança judicial das dívidas, caso não atendida a notificação;
d) encaminhar cópia da deliberação ao Procurador-Chefe da Procuradoria da República em Minas Gerais, nos termos do § 3º do art. 16 da Lei 8.443/1992 c/c o § 7º do art. 209 do Regimento Interno do TCU, para adoção das medidas cabíveis; e comunicar-lhe que o relatório e o voto que a fundamentarem podem ser acessados por meio do endereço eletrônico www.tcu.gov.br/acordaos e que, caso haja interesse, o Tribunal pode enviar-lhe cópia desses documentos sem qualquer custo."
O Ministério Público junto ao TCU discordou da unidade técnica nos seguintes termos, em parecer de peça 50:
"Cuidam os autos de tomada de contas especial instaurada pelo Ministério do Turismo (MTur) em desfavor do Sr. Geraldo dos Reis Neves, ex-prefeito de Ipaba/MG, em razão de não comprovação da consecução do objeto do Convênio nº 734955/2010, cuja finalidade era apoiar a realização da 1ª Festa da Amizade e Cultura em Ipaba/MG, no período de 21 a 23/05/2010.
2.	O processo retorna novamente ao MP/TCU após a adoção de providências saneadoras pela unidade técnica a requerimento de Vossa Excelência (peça 37) . As medidas consistiram da promoção de nova citação do responsável, desta feita em razão exclusivamente da ausência de comprovação dos valores efetivamente pagos aos artistas. Essa comprovação foi considerada necessária porque a contratação das apresentações artísticas ocorreu por inexigibilidade de licitação irregularmente realizada com amparo em carta de exclusividade para datas específicas.
3.	No mesmo despacho ordinatório da citação, foi exposto o entendimento de que estariam descaracterizadas as irregularidades de ausência de comprovação da ocorrência fática do evento e de falha na demonstração do nexo entre o uso dos recursos repassados e as despesas efetuadas, mantendo somente o apontamento relativo à não comprovação dos efetivos pagamentos dos artistas. A realização da festa estaria suficientemente comprovada por meio da declaração emitida por oficial da Polícia Militar local, pelo conjunto de fotos e filmagens fornecido pelo responsável e por uma postagem atribuída a uma integrante de uma banda que teria participado do evento (peça 36) . Por sua vez, o nexo até o pagamento às empresas seria observável na documentação da prestação de contas obtida por meio de diligência ao MTur.
4.	O ex-gestor municipal foi devidamente notificado da nova citação e compareceu aos autos trazendo novas alegações de defesa (peças 41/42) , em que, basicamente, limitou-se a declarar a impossibilidade de obter os comprovantes requeridos, dado o prolongado transcurso de tempo desde o evento, e a apresentar uma fotografia de um cartaz que serviria para divulgação da festa.
5.	A unidade técnica (peça 47) , ao se pronunciar no mérito, considerou insuficiente a argumentação de defesa do ex-prefeito. Dessa forma, estaria configurado nos autos o dano decorrente da ausência de comprovação do efetivo pagamento aos artistas. A falha na demonstração da boa e regular aplicação dos recursos transferidos ao Município conduziu à impugnação do montante utilizado na contratação das apresentações culturais, somando R$ 65.000,00 em valores históricos. Ante a inexistência de elementos comprobatórios da boa-fé do ex-gestor, a unidade técnica propôs julgar irregulares as contas do Sr. Geraldo dos Reis Neves, condená-lo a ressarcir o erário da quantia impugnada e sancioná-lo com multa proporcional ao dano.
6.	Com as devidas vênias por divergir, mantenho o entendimento, já externado em pronunciamentos anteriores (peças 20 e 35) , de que a efetiva realização do evento não se encontra apropriadamente demonstrada nos autos.
7.	Conforme análises empreendidas pelo MTur e pela unidade técnica desta Corte, o acervo de fotografias e filmagens não contém elementos que permitam vincular as imagens ao evento objeto do convênio. Nessa situação, a declaração emitida por autoridade local não se mostra suficiente para comprovar a ocorrência da festa, de acordo com a jurisprudência do TCU.
8.	Os elementos recentemente juntados ao processo, constituídos da publicação em blog local e da imagem de um cartaz da festa, possuem, também, baixo valor probante. Além de não ser possível atestar a veracidade da autoria da postagem, atribuída a uma integrante de banda que teria se apresentado no evento, há informação divergente entre essa publicação e o cartaz. Na postagem, a artista da banda Axé Mais teria dito que sua apresentação ocorrera no dia 21/05, porém no cartaz seu show estava programado para o dia 23/05. Ademais, verifica-se que se trata de uma única postagem encontrada acerca da suposta festa, o que se mostra de pouca relevância probatória, pois seria esperado que um evento promovido pelo Município obtivesse uma razoável cobertura publicitária na mídia regional.
9.	O material recentemente juntado não supre a ausência de comprovantes de material publicitário ou de notícias veiculadas acerca da festa. Cabe ressaltar, novamente, que esses elementos comprobatórios eram exigidos nos termos do convênio, como se observa na Cláusula décima segunda, parágrafo segundo, alíneas "e", "f", "i", "j", "k" e "l" (peça 1, p. 73) .
10.	A jurisprudência deste Tribunal é remansosa na compreensão de que a falta de elementos consistentes, como material publicitário e, principalmente, filmagens ou fotografias, contendo o nome e a logomarca do Ministério do Turismo, que comprovem a efetiva realização do evento supostamente promovido com recursos de convênio, não configura mera falha formal, porquanto esses elementos são essenciais para demonstrar tanto a vinculação do evento ao Ministério do Turismo como a própria realização do objeto do ajuste (Acórdãos nº s 4684/2017, Rel. Min. Augusto Sherman; 4916/2016, Rel. Min. Bruno Dantas; 3909/2016, Rel. Min. Bruno Dantas; e 3262/2015, Rel. Min. José Múcio Monteiro, todos da 1ª Câmara) .
11.	Portanto, considero que permanece a situação de ausência de comprovação da efetiva consecução do objeto do convênio. Este fato é suficiente para que seja impugnado o nexo entre os recursos transferidos ao Município e as despesas efetuadas para a suposta execução do evento, o que leva à conclusão de que o dano ao erário corresponde à totalidade dos valores concedidos.
12.	Quanto à análise da execução financeira do convênio, desnecessária neste caso em que o nexo está extinto, ressalto a identificação da contratação direta irregular por inexigibilidade de empresa que não se caracterizava como representante legal dos artistas.
13.	Além disso, o responsável, que tinha o dever legal de demonstrar o regular uso dos recursos públicos, não conseguiu comprovar a efetiva realização do objeto do convênio nem perante o concedente, nem no âmbito de duas instâncias judiciais. A condenação do ex-prefeito proferida pelo juízo de 1º grau na Ação Civil de Improbidade Administrativa nº 0000220-80.2013.4.01.3814, que versa sobre os mesmos fatos discutidos nestes autos, decorreu da ausência dessa comprovação. Trago agora a informação de que essa decisão foi confirmada pelo Tribunal Regional Federal da 1ª Região, por meio de acórdão publicado em 26/11/2018, calcado também na falha comprobatória em comento.
14.	Ante o exposto, este representante do Ministério Público de Contas, renovando as vênias por divergir, reitera o encaminhamento proposto nos pronunciamentos anteriores (peças 20 e 35) , no sentido de:
	a) julgar irregulares as contas do Sr. Geraldo dos Reis Neves;
b) condená-lo ao recolhimento de débito, aos cofres do Tesouro Nacional, no valor de            R$ 85.000,00 (01/07/2010) , descontado do saldo devolvido de R$ 4.830,74 (29/09/2010) ;
	c) aplicar-lhe a multa proporcional ao débito prevista no art. 57 da Lei nº 8.443/92;
	d) enviar cópia da decisão à Procuradoria da República em Minas Gerais."

8.1. Ismael Martins de Almeida (134668/OAB-MG), Hélio Wiliam Cimini Martins Faria (103.967/OAB-MG) e outros.

Subprocurador-Geral Paulo Soares Bugarin.

CONVÊNIO. TOMADA DE CONTAS ESPECIAL. NÃO COMPROVAÇÃO DE DESPESAS REALIZADAS COM RECURSOS PÚBLICOS. CITAÇÃO. REJEIÇÃO DAS ALEGAÇÕES DE DEFESA. DÉBITO. MULTA.

TOMADA DE CONTAS ESPECIAL (TCE)

Secretaria de Controle Externo de Tomada de Contas Especial (SecexTCE).

Trata-se Tomada de Contas Especial instaurada pelo Ministério do Turismo contra Geraldo dos Reis Neves, Prefeito do Município de Ipaba/MG de 2009 a 2012, em razão da não comprovação da regular aplicação dos recursos repassados por meio do Convênio 734955/2010, cujo objeto era a realização da "1ª Festa da Amizade e Cultura", entre os dias 21 e 23/5/2010 (peça 28, p. 31-49) .
O ajuste previu a transferência de R$ 85.000,00 e contrapartida do ente municipal de R$ 15.000,00.
O Ministério do Turismo considerou não demonstrada a realização do evento e, a partir de informação prestada por Edmarques Gonçalves Teixeira, em que o sucessor do responsável na gestão municipal aduziu a autuação de Ação por Improbidade Administrativa 220-80.2013.4.01.3814 contra Geraldo dos Reis Neves e a impossibilidade de comprovar a execução do evento, reprovou a prestação de contas (peça 1, p. 133-151, 153-157, 161-165) .
As conclusões do órgão concedente e do Controle Interno foram pela irregularidade das contas (peça 1, p. 189-221) .
No âmbito do TCU, o responsável foi citado em razão da "não comprovação da boa e regular aplicação dos recursos federais recebidos, em face de irregularidades na execução física do objeto do Convênio n° 734955/2010" (peças 7-8) . Em resposta, apresentou alegações de defesa (peça 15) .
Em 8/3/2017, após a manifestação da Secex-BA e do MPTCU, entendi ser necessário o saneamento dos autos (peça 21) :
Conforme vem reiteradamente ocorrendo com processos de tomada de contas especial instaurados pelo MTur, não constam nestes autos elementos suficientes para a avalição de mérito desta TCE. 
O tomador de contas não juntou a documentação apresentada na prestação de contas - fotos, vídeos, material publicitário, declarações, contratos, cópias dos procedimentos licitatórios, notas fiscais, extratos bancários, ordens de pagamentos, entre outros elementos essenciais para a avaliação da regular aplicação dos recursos e do nexo de causalidade entre o montante repassado e o objeto eventualmente executado. 
Há tão somente as notas técnicas e os procedimentos adotados pelo MTur e pelo órgão de controle interno, ressaltando-se a declaração expressa do tomador de contas de que não avaliou a execução financeira do convênio. 
Quanto à citação de Geraldo dos Reis Neves, de acordo com os artigos 9º e 12, da Resolução/TCU 170/2004, o expediente citatório deve conter todos os elementos necessários para a ampla defesa do responsável, incluindo a descrição sobre a origem do débito. 
O fato de ter sido enviada cópia do Relatório de TCE nº 353/2014 ao destinatário da comunicação (como registrado no ofício) não supre a necessidade de indicar, com clareza, quais as irregularidades estão sendo imputadas ao ex-gestor. 
Por fim, a análise das alegações de defesa por parte da unidade técnica deve indicar razões de fato e de direito suficientes para a decisão de mérito desta Corte, não cabendo inferências como a de que o tomador teria aprovado tacitamente a execução financeira do objeto do convênio, sem respaldo na necessária análise dos documentos comprobatórios, os quais devem constar dos autos. 
Por conseguinte, retorno este processo à Secex/BA para que, em diligência ao concedente, obtenha e examine a documentação integral da prestação de contas e os documentos complementares acerca da execução física e financeira do objeto do Convênio nº 734955/2010, eventualmente apresentados, acrescendo-se à relação jurídica a responsabilidade dos beneficiários dos pagamentos efetuados, caso se conclua total ou parcialmente pelas irregularidades das despesas; e proceda novas citações e/ou audiências.
 Determino seja também diligenciada a 2ª Vara Federal da Subseção Judiciária de Ipatinga/MG para que informe acerca do andamento da Ação Civil de Improbidade Administrativa (processo nº 0000220-80.2013.4.01.3814) mencionada à peça 1, p. 149, movida pelo Município de Ipaba/MG contra o ex-prefeito Geraldo dos Reis Neves.
Implementadas as medidas determinadas, a Secex-BA avaliou a prestação de contas apresentada ao Ministério do Turismo e registrou que a condenação do responsável pela Justiça Federal pautou-se pelos pressupostos de "ausência de prestação de contas" e "não realização do evento", o que teria resultado na instauração de TCE. 
Arguiu que tais premissas não são fidedignas e os documentos remetidos pelo Ministério do Turismo e pelo responsável, em sede de alegações de defesa, comprovam a regularidade da aplicação dos recursos. Propôs, por conseguinte, que as contas sejam julgadas regulares com ressalva, em razão da falta de indicação do nome do evento nos elementos que se propuseram a comprovar sua realização.
O Ministério Público junto ao TCU (MPTCU) , em seu parecer (peça 35) , dissentiu de tal encaminhamento, por entender que as fotos e vídeos apresentados pelo responsável não comprovam a realização do evento e a declaração da Polícia Militar, que atestou a realização do evento, não pode ser acolhida como prova. 
Ademais, entendeu que a contratação dos artistas, ocorrida por inexigibilidade de licitação, baseou-se em cartas de exclusividade para a data e o local do evento, o que é combatido pelo TCU. Conclui que as contas do ex-prefeito devem ser julgadas irregulares, com imputação de débito e multa.
À luz das informações presentes nos autos e em juízo de cognição sumária, concluí que os valores pagos aos artistas não estavam demonstrados, uma vez que a contratação ocorreu por intermédio da empresa Little Foot Promoções Eventos e Lazer Ltda., contratada por inexigibilidade de licitação. 
No entanto, a citação do responsável fundou-se na genérica "não comprovação da boa e regular aplicação dos recursos federais recebidos, em face de irregularidades na execução física do objeto do Convênio n° 734955/2010", o que não contribuiu para que este antevisse as irregularidades que a ele eram imputadas (peça 7) . 
Sendo assim, por meio de despacho (peça 37) , restituí os autos à unidade técnica, determinando que fosse feita nova citação de Geraldo dos Reis Neves, para que, em sede de alegações de defesa, comprovasse os valores efetivamente pagos aos artistas contratados no âmbito do Convênio 734955/2010.
Em resposta a novas citações, o responsável afirmou que os artistas não sobem ao palco sem receber integralmente os pagamentos e, portanto, "há a total presunção de que os valores foram pagos, pois os shows foram realizados". 
Afirmou, ainda, que consta dos autos não só a declaração da PM/MG informando que os shows foram realizados, como também DVDs, imagens dos shows, notas de empenho e comprovantes dos pagamentos realizados.
Finalmente, alegou que os shows foram contratados por meio de empresário exclusivo, conforme atestado aos autos, e que exigir comprovantes de pagamento, quase uma década depois de realizado o evento, configura prova impossível. 
Em nova análise (peças 47 a 49) , a unidade técnica rejeitou as alegações de defesa apresentadas pelo responsável e concluiu que houve débito referente aos valores pagos aos artistas, que não foram comprovados, e propôs a aplicação da multa prevista no art. 57 da Lei 8.443/1992.
O MPTCU considerou que permanece a situação de ausência de comprovação da efetiva consecução do objeto do convênio. Entendeu que tal fato é suficiente para que seja impugnado o nexo entre os recursos transferidos ao Município e as despesas supostamente efetuadas para a execução do evento, razão pela qual concluiu que o dano ao Erário corresponde à totalidade dos valores repassados por meio do convênio em análise.
II
Feito breve resumo dos fatos, passo a decidir. 
A prestação de contas apresentada por Geraldo dos Reis Neves, juntada à peça 28, discriminou as despesas incorridas na execução do Convênio 734955/2010:
	Empresa contratada
	Despesa
	Valor (R$) 

	Little Foot Promoções Eventos e Lazer Ltda.
	Banda Ataíde e Alexandre
	   45.000,00 

	Little Foot Promoções Eventos e Lazer Ltda.
	Banda Relber & Allan
	   15.000,00 

	Little Foot Promoções Eventos e Lazer Ltda.
	Banda Axé mais
	     5.000,00 

	BTZ Structures Entertainment Loc., Prod. & Serv. Ltda.
	Locação de palco e sonorização
	   30.400,00 

	Total
	   95.400,00 

A contratação da BTZ deu-se por meio do Pregão Presencial 012/2010, realizado em 3/5/2010 (peça 28, p. 203) , com proposta vencedora de R$ 30.400,00. 
A Little Foot foi contratada por inexigibilidade de licitação, com fulcro no art. 25, inciso III, da Lei 8.666/1993, após cotação de preços realizada (peça 28, p. 212-215) , e ante a apresentação de cartas de exclusividade com os artistas anteriormente citados (peça 28, p. 247, 299 e 351) .
O Município restituiu R$ 4.830,74, referentes ao saldo em conta corrente e rendimentos financeiros auferidos (peça 28, p. 87) .
A realização do evento foi comprovada por meio de imagens que, como se depreende foram apresentadas em DVD, cuja capa indicava o nome do evento e patrocinadores. As fotos juntadas à peça 28, p. 111-114, apesar de serem de má qualidade, permitem identificar estrutura montada, com indicação do apoio do Ministério do Turismo. Há também fotos noturnas, tiradas durante os shows.
III
As presentes contas especiais foram instauradas ante o pressuposto de que o evento não se realizou, como registrado no Relatório de Auditoria 2.140/2014, da Controladoria-Geral da união (peça 1, p. 211-213) :
2.1. A motivação para a instauração da presente Tomada de Contas Especial foi materializada pela impugnação total de despesas, conforme consignado na Nota Técnica de Reanálise nº 0140/2013, datada de 12/03/2013, constando no item Ressalvas Técnicas o seguinte: "a documentação encaminhada pelo convenente consiste em cópia de Ação por Improbidade Administrativa (fis. 411 a 416) impetrada na 2ª Vara Federal pelo atual prefeito, Sr. Edmarques Gonçalves Teixeira sob o número de processo 220- 80.2013.4.01.3814, contra o prefeito anterior e signatário do Termo de Convênio, Sr. Geraldo dos Reis Neves. A ação foi impetrada em razão da falta de apresentação da prestação de contas deste convênio pelo antigo prefeito, o que resultou em bloqueio das contas do município. No documento, o convenente informa que os valores repassados por este Ministério ao município não foram usados na realização da 1 a Festa da Amizade e Cultura, que sequer teria sido realizada. Sendo assim, não foi possível comprovar a execução do objeto do convênio em análise".
O "convenente" informado é, na realidade, o sucessor do responsável na gestão do Município de Ipaba/MG, que impetrou, em 2013, ação civil pública de improbidade administrativa contra o responsável, para suspender a situação de inadimplência do ente municipal (peça 28, p. 153-159) .
Em 18/8/2016, o Juízo da Segunda Vara Federal em Ipatinga/MG proferiu sentença no citado processo, condenando o responsável à perda da função pública, se ainda em exercício; à suspensão dos direitos políticos por cinco anos; à proibição de contratar com o Poder Público, receber benefícios ou incentivos fiscais, direta ou indiretamente, ainda que por intermédio de pessoa jurídica da qual seja sócio majoritário pelo prazo de três anos; a pagar multa civil correspondente a cinco vezes o valor da última remuneração como prefeito municipal; à indenização do Município de Ipaba/MG pelos danos causados e acatados na sentença, no valor de R$ 80.365,39, devidamente atualizado, quantia referente às despesas ordenadas sem a devida comprovação, no ano de 2010, relativa ao Projeto "1ª Festa da Amizade e Cultura" (peça 27, p. 6-18) .
Tal condenação foi assim fundamentada pelo Juízo (peça 28, p. 14-15) :
"Verifico que o réu não obteve êxito em comprovar a execução do objeto do convênio em análise. 
A análise do Ministério do Turismo sugeriu a abertura de processo de Tomadas de Conta Especial. Apurou-se, conforme demonstrativo de débito de fl. 243, que o réu, in casu, foi condenado a devolver R$80.365,39, valor atualizado em 25.04.2013 para R$126.200,67.
Entendo devidamente comprovado que o réu GERALDO DOS REIS NEVES, em sua gestão como prefeito do Município de Ipaba/MG, ordenou/realizou despesas em desconformidade com os termos do Convênio n. CV-0443/2010 SIAFI/SINCOVI n. 734955/2010 e a legislação vigente, ante a não comprovação satisfatória do objeto do convênio."
Portanto, a condenação deu-se a partir da avaliação preliminar do órgão convenente quanto à existência de dano ao Erário, que por sua vez, a partir da declaração do sucessor de Geraldo dos Reis Neves de que não houve prestação de contas dos recursos transferidos por força do Convênio 734955/2010, concluiu que o evento pactuado não ocorreu.
Contudo, o que depreendo dos documentos juntados para saneamento dos autos, após as diligências por mim determinadas, é que a prestação de contas foi apresentada em 22/11/2010, com ordenamento da documentação hábil para demonstrar o cumprimento do objeto. A impossibilidade de associar as fotos e vídeos ao evento deixou de considerar a declaração da autoridade militar, emitida à época, sobre a realização do evento, com informações acerca do efetivo alocado e do público diário estimado (peça 28, p. 385) .
Em busca realizada na rede mundial de computadores, minha assessoria identificou notícia datada de 23/5/2010, sob o título "AXÉMAIS em Ipaba", em que representante da banda de mesmo nome, contratada para o evento, relatou a apresentação no dia 21/5/2010 e a acolhida pela população local. Mencionou, ainda, o show de Relber e Allan (peça 36) .
Tal declaração, associada às fotos e vídeos apresentados pelo responsável para fins de prestação de contas e à notícia veiculada na internet, deve ser acolhida como prova da realização do evento. Esses elementos, a meu ver, demonstram a falta de fidedignidade da declaração aposta por Edmarques Gonçalves Teixeira, sucessor do responsável, na ação de improbidade impetrada. 
IV
No que se refere aos serviços para montagem de estrutura de palco e sonorização, a contratação decorreu do Pregão Presencial 12/2010, com a participação da BTZ e da Little Foot. O parâmetro de preço estabelecido foi de R$ 35.000,00 e, como registrado na ata, lances oferecidos resultaram na seleção da BTZ pelo custo de R$ 30.400,00 (peça 28, p. 203) .
Os documentos acostados aos autos demonstram as etapas do procedimento licitatório (peça 28, p. 144-205) , o contrato firmado (peça 28, p. 206-209) e os comprovantes de empenho e pagamento (peça 28, p. 98-100) , que estabelecem o nexo de causalidade entre os serviços prestados e o recurso transferido.  
De acordo com o previsto no art. 4º, § 1º, do Decreto 5.450/2005, o pregão para a aquisição de bens e serviços comuns deve dar-se, preferencialmente, na forma eletrônica. Caso isso seja inviável, a adoção de outra modalidade deverá ser devidamente justificada pela autoridade competente. Nesse sentido, e em reforço, o Decreto 5.504/2005 determinou que tal exigência esteja consignada nos instrumentos que formalizam a transferência voluntária. Houve, portanto, descumprimento expresso cláusula terceira, inciso II, alínea 'm', do termo de convênio (peça 28, p. 34) :  
"m) observar, quando da execução de despesas com os recursos deste Convênio, as disposições da Lei nº 8.666/93, com suas alterações, especialmente em relação às licitações e contratos, inclusive a modalidade de licitação prevista na Lei nº 10.520, de 17 de julho de 2002, observando o disposto no Decreto nº 5.504, de 05 de agosto de 2005 e na Portaria Interministerial nº 217/MPOG/MF, de 31 de julho de 2006, atualizada;"
Não obstante tal desconformidade, a redução de 13% do preço inicialmente estabelecido é indicativo suficiente de competitividade do certame e de obtenção da melhor proposta. Reputo como atenuante, ainda, a restituição ao Tesouro Nacional do saldo do convênio, que decorreu da economia advinda da redução nos custos de montagem de palco e sonorização do evento, e dos rendimentos financeiros auferidos.
V
A contratação dos artistas deu-se por inexigibilidade de licitação, com fulcro no art. 25, inciso III, da Lei 8.666/1993.
Em que pese o processo de contratação ter sido estruturado com prévia cotação de preços junto a três empresas (peça 28, p. 212-215) e seleção daquela que ofereceu menores custos, a contratação foi amparada por carta de exclusividade firmada entre o empresário exclusivo dos artistas e a Little Foot, para o dia e local do show (peça 28, p. 247, 299 e 351) .
Os pagamentos estão comprovados por notas fiscais da empresa intermediária, que especificam os artistas a que se referem (peça 15, p. 12, 16 e 20) .
Quanto a esse aspecto, é certo que a não comprovação dos valores efetivamente pagos à empresa intermediária, a título de comissão, e aos artistas, contraria a jurisprudência estabelecida nesta Corte, nos termos da do Acórdão 2730/2017-TCU-Plenário: 
"1. A contratação de shows artístico por intermédio de empresa atravessadora, por inexigibilidade de licitação, contraria preceitos consagrados na Lei 8.666/1993, no regulamento do Ministério do Turismo e na sólida jurisprudência desta Corte de Contas.
2. Notas fiscais emitidas pela empresa que intermedeia a contratação de artistas, desacompanhados de outros elementos que comprovem a efetiva transferência dos recursos do convênio aos artistas ou a seus empresários exclusivos, a título de cachê, e o real valor pago, não se prestam a elidir eventual débito, tampouco justificam a irregularidade configurada pela ausência dos contratos de exclusividade."
As novas alegações de defesa apresentadas pelo responsável (peça 41) limitam-se a reproduzir as alegações anteriores, não trazendo fato novo ou documentação apta a comprovar a efetiva transferência dos recursos aos artistas contratados ou a seus empresários exclusivos.
Quanto ao pedido do responsável de intimação dos artistas contratados, a fim de que comprovem os pagamentos recebidos, ressalto que o ônus da prova deve recair sobre o gestor e não sobre o TCU, em conformidade com os normativos vigentes e pacífica jurisprudência do TCU. 
Diante desses elementos, rejeito as alegações de defesa de Geraldo dos Reis Neves, julgo irregulares suas contas, condeno-o a ressarcir o débito referente aos pagamentos realizados aos artistas, que equivale a R$ 109.304,00 em valores atualizados, e aplico-lhe a multa prevista no art. 57 da Lei 8.443/1992.
Feitas essas considerações, voto por que o Tribunal acolha a minuta de acórdão que ora submeto à deliberação do colegiado.
TCU, Sala das Sessões Ministro Luciano Brandão Alves de Souza, em 8 de outubro de 2019.
WALTON ALENCAR RODRIGUES 
Relator